---
title: "Custo de alimentação por aluno"
author: "Laboratório Analytics"
date: "27 de abril de 2017"
output: html_document
---

```{r global_options, include=FALSE}
knitr::opts_chunk$set(
  echo = FALSE,
  warning = FALSE,
  message = FALSE,
  fig.align = 'center',
  fig.width = 10)
```

```{r}
library(stringr)
library(maps)
library(ggmap)
library(rgdal)
library(htmltools)
library(leaflet)
library(plotly)

library(dplyr)

source('load-matriculas-lib.R')
```

```{r}
dados_escolares <- load_dados_escolares()
```

# Introdução

Quanto cada município gasta por aluno em média? Interessados na resposta, o relatório a seguir busca identificar quais os municípios que mais gastam com merenda por aluno e como ocorre a distribuição de municípios no estado com relação a esse gasto por aluno. Os dados relacionados à quantidade de alunos matriculados em cada município no ano de 2015 foram obtidos do site [Cidades](http://cidades.ibge.gov.br/xtras/uf.php?lang=&coduf=25&search=paraiba) do IBGE. Foram analisados 116 municípios do estado da Paraíba que lançaram licitação de merenda no ano 2015.

```{r}
sagres <- src_mysql('sagres', group='ministerio-publico', password=NULL)
utils <- src_mysql('utils', group='ministerio-publico', password=NULL)

query <- sql('
  SELECT *
  FROM licitacao
  WHERE de_Obs REGEXP "merenda"
  AND dt_Ano = 2015
')

licitacoes <- tbl(sagres, query) %>%
  compute(name = 'lm') %>%
  collect()

municipios <- tbl(utils, 'municipio') %>%
  collect()

```

```{r}
get.municipio <- function(cd_UGestora) {
  result <- data.frame(
      cd_Municipio = str_sub(cd_UGestora, -3)) %>%
    left_join(municipios)
  return(result$de_Municipio)
}

licitacoes <- licitacoes %>%
  mutate(de_Municipio = get.municipio(cd_UGestora))

valores_por_aluno <- licitacoes %>%
  group_by(de_Municipio) %>%
  summarise(Total_Licitacoes = sum(vl_Licitacao)) %>%
  right_join(dados_escolares, by = c('de_Municipio' = 'cidade')) %>%
  mutate(Valor_Aluno = round(Total_Licitacoes / matritotal, 2)) %>%
  select(c(de_Municipio, Total_Licitacoes, Valor_Aluno))

valores_por_aluno$Valor_Aluno_Lvl <- cut(valores_por_aluno$Valor_Aluno, 
                                              breaks = c(0, 150, 300, 450, 600, 750, 2000),
                                              labels = c('0 a 149', '150 a 299', '300 a 449', '450 a 599', '600 a 749', 'Mais de 750'),
                                              include.lowest = TRUE,
                                              ordered_result = TRUE)

```

```{r}
plot_ly(data = valores_por_aluno) %>%
  add_histogram(x = ~Valor_Aluno) %>%
  layout(
    title = 'Distribuição do valor por aluno',
    xaxis = list(title = 'Valor por Aluno', dtick = 100),
    yaxis = list(title = 'Total de Ocorrências', fixedrange = TRUE)
  )
```


```{r}
mapa_paraiba <- readOGR("./mapa/Municipios.shp")

mapa_paraiba@data <- mapa_paraiba@data %>%
  left_join(valores_por_aluno, by = c('Nome_Munic' = 'de_Municipio'))

colors <- colorFactor('OrRd', mapa_paraiba@data$Valor_Aluno_Lvl)

leaflet(data = mapa_paraiba) %>%
  addProviderTiles(providers$Esri.WorldGrayCanvas) %>%
  addPolygons(opacity = 0.5, 
              weight = 1, 
              fillColor = colors(mapa_paraiba@data$Valor_Aluno_Lvl),
              color = 'black', 
              label = mapa_paraiba@data$Nome_Munic,
              popup = paste('Município: ', mapa_paraiba@data$Nome_Munic, '</br>Custo anual por aluno: R$ ', mapa_paraiba@data$Valor_Aluno),
              fillOpacity = 1) %>%
  addLegend(position = "bottomright", pal = colors, values = mapa_paraiba@data$Valor_Aluno_Lvl,
            title = "Custo médio por aluno no ano 2015</br>(Em Reais)</span>",
            opacity = 1
  )
```

```{r}
valores_extremos <- valores_por_aluno %>% 
  filter(Valor_Aluno > 750) %>%
  arrange(desc(Valor_Aluno)) %>%
  mutate(de_Municipio = factor(de_Municipio, levels = de_Municipio))

plot_ly(data = valores_extremos) %>%
  add_bars(x = ~de_Municipio, y = ~Valor_Aluno) %>%
  layout(title = 'Municípios com custo por aluno acima de 750 Reais',
         xaxis = list(title = 'Município'),
         yaxis = list(title = 'Custo por Aluno', fixedrange = TRUE))
```


