---
title: "Relatório IDEB"
subtitle: "Merenda Escolar"
author: "Laboratório Analytics"
layout: post
published: true
comments: true
---

```{r global_options, include=FALSE}
knitr::opts_chunk$set(
  echo = FALSE,
  warning = FALSE,
  message = FALSE,
  screenshot.force = FALSE,
  fig.cap = '',
  fig.align = 'center',
  fig.width = 10)

options(scipen = 999)
```

```{r}
library(plotly)
library(readr)
library(tidyr)
library(plyr)
library(dplyr)
library(ggplot2)
library(leaflet)
library(knitr)
library(scales)
library(rgdal)
library(RColorBrewer)
library(rsagrespb)
```

```{r}
ideb_5ano <- read_csv("IDEB - 4º ano.csv")
ideb_9ano <- read_csv("IDEB - 9º ano.csv")
```

```{r}
utils = src_mysql('utils', group='ministerio-publico-local', password=NULL)

municipios = tbl(utils, 'municipio') %>%
  collect()

sagres = src_mysql('SAGRES_MUNICIPAL', group='ministerio-publico-local', password=NULL)

empenhos_merenda <- get_empenhos_filtrados(dbcon = sagres, cd_funcao = 12, cd_subfuncao = 306, cd_subelemento = "02") %>%
  collect(n = Inf) %>%
  mutate(cd_UGestora_copy = cd_UGestora) %>%
  separate(cd_UGestora_copy, c('cd_UnGestora', 'cd_Municipio'), -4) %>%
  left_join(municipios %>% select(cd_Municipio, de_Municipio), 'cd_Municipio') %>%
  mutate(cd_Municipio = as.integer(cd_Municipio)) %>%
  select(-cd_UnGestora)

gastos_merenda <- empenhos_merenda %>%
  group_by(de_Municipio) %>%
  summarise(valor_merenda = sum(vl_Empenho),
            total_emp_merenda = n())

gastos_merenda_2015 <- filter(empenhos_merenda, dt_Ano == 2015) %>%
  group_by(de_Municipio) %>%
  summarise(valor_merenda = sum(vl_Empenho),
            total_emp_merenda = n())

```

```{r configuracao dos mapas, results='hide'}
# Encontrado em: http://www.aesa.pb.gov.br/geoprocessamento/geoportal/shapes.html
mapa_paraiba <- readOGR("../dados/mapa_paraiba_ibge/Municipios.shp")

# Atualizando nome de municípios que mudaram de nome nos últimos anos
levels_mapa = levels(mapa_paraiba@data$Nome_Munic)
levels_mapa[51] = "Tacima"
levels_mapa[173] = "Joca Claudino"
levels_mapa[200] = "São Vicente do Seridó"
levels(mapa_paraiba@data$Nome_Munic) = levels_mapa
```

O Índice de Desenvolvimento da Educação Básica (Ideb) é o indicador base para a avaliação do desempenho da educação no país, pois reúne em um só indicador, os resultados de dois conceitos igualmente importantes para a qualidade da educação: o fluxo escolar e as médias de desempenho nas avaliações.^[[1]](http://portal.inep.gov.br/ideb)^

Os resultados do Ideb 2015 para escola, município, unidade da federação, região e Brasil são calculados a partir do desempenho obtido pelos alunos que participaram da Prova Brasil/Saeb 2015 e das taxas de aprovação, calculadas com base nas informações prestadas ao Censo Escolar 2015. Dessa forma, cada uma dessas unidades de agregação tem seu próprio Ideb e metas estabelecidas ao longo do horizonte do PDE, ou seja, até 2021.^[[2]](http://download.inep.gov.br/educacao_basica/portal_ideb/o_que_e_o_ideb/nota_informativa_ideb.pdf)^

Os mapas a seguir apresentam um panorama da distribuição do Ideb do 5º e do 9º no ensino fundamental na paraíba. Os municípios em cinza não possuem valores para o Ideb em 2015.
```{r}
mapa_paraiba@data$Nome_Munic = as.character(mapa_paraiba@data$Nome_Munic)
paraiba_5ano = ideb_5ano %>% 
  inner_join(mapa_paraiba@data, c('Município' = 'Nome_Munic'))

paraiba_5ano$ideb_5ano_faixas <- cut(as.numeric(paraiba_5ano$`2015`),
                                breaks = c(3,3.5,4,4.5,5,6, 6.8),
                                include.lowest = T)

levels_mapa = mapa_paraiba@data$Nome_Munic
paraiba_municipios = data.frame(levels_mapa, mapa_paraiba@data$OBJECTID)

paraiba_municipios <- paraiba_municipios %>% left_join(paraiba_5ano, c('levels_mapa' = 'Município'))


mapa_paraiba@data$Y <- paraiba_municipios$ideb_5ano_faixas
mapa_paraiba@data$X <- paraiba_municipios$`2015`
colors = colorFactor('Blues', mapa_paraiba@data$Y)

leaflet(data = mapa_paraiba) %>%
  addProviderTiles(providers$Esri.WorldGrayCanvas) %>%
  addPolygons(opacity = 0.5,
              weight = 1,
              fillColor = colors(mapa_paraiba@data$Y),
              color = 'black',
              label = paste(mapa_paraiba@data$Nome_Munic),
              popup = paste("Município: ", str_to_upper(mapa_paraiba@data$Nome_Munic), "</br>",
                            "IDEB do 5º ano: ", mapa_paraiba@data$X),
              fillOpacity = 1) %>% addLegend(position = "bottomright", pal = colors, values = mapa_paraiba@data$Y,
            title = "IDEB 5º ano por município",
            opacity = 1, na.label = "0"
  )
```

```{r}
mapa_paraiba@data$Nome_Munic = as.character(mapa_paraiba@data$Nome_Munic)
paraiba_9ano = ideb_9ano %>% 
  inner_join(mapa_paraiba@data, c('Município' = 'Nome_Munic'))

paraiba_9ano$ideb_faixas <- cut(as.numeric(paraiba_9ano$`2015`),
                                breaks = c(2, 2.5, 3, 3.5, 4, 4.5, 5, 5.4),
                                include.lowest = T)

levels_mapa = mapa_paraiba@data$Nome_Munic
paraiba_municipios = data.frame(levels_mapa, mapa_paraiba@data$OBJECTID)

paraiba_municipios = paraiba_municipios %>% left_join(paraiba_9ano, c('levels_mapa' = 'Município'))

mapa_paraiba@data$Y <- paraiba_municipios$ideb_faixas
mapa_paraiba@data$X <- paraiba_municipios$`2015`
colors = colorFactor('Blues',   mapa_paraiba@data$Y)

leaflet(data = mapa_paraiba) %>%
  addProviderTiles(providers$Esri.WorldGrayCanvas) %>%
  addPolygons(opacity = 0.5,
              weight = 1,
              fillColor = colors(mapa_paraiba@data$Y),
              color = 'black',
              label = paste(mapa_paraiba@data$Nome_Munic),
              popup = paste("Município: ", str_to_upper(mapa_paraiba@data$Nome_Munic), "</br>",
                            "IDEB do 9º ano: ", mapa_paraiba@data$X),
              fillOpacity = 1) %>% addLegend(position = "bottomright", pal = colors, values = mapa_paraiba@data$Y,
            title = "IDEB 9º ano por município",
            opacity = 1, na.label = "0"
  )
```
O Ideb do 4º ano é superior ao do 9º ano, o que indica que a educação pública na Paraíba tem mais qualidade no Ensino Fundamental I que no Fundamental II.  
A tabela a seguir apresenta alguns valores para a comparação do Ideb nos dois níveis do ensino fundamental.  
```{r}
municipios <- municipios %>%
  left_join(ideb_5ano %>% select('Município', '2015')
              , c('de_Municipio' = 'Município')) %>%
  mutate(IDEB_5ano_2015 = as.numeric(`2015`)) %>%
  mutate('2015' = NULL) %>%
  left_join(ideb_9ano %>% select('Município', '2015')
              , c('de_Municipio' = 'Município')) %>%
  mutate(IDEB_9ano_2015 = as.numeric(`2015`)) %>%
  mutate('2015' = NULL) %>%
  mutate(IDEB_medio_2015 = (IDEB_5ano_2015 + IDEB_9ano_2015) / 2) %>%
  left_join(gastos_merenda_2015, by = 'de_Municipio') %>%
  mutate(vl_Matriculas = vl_Matriculas_Pre_Escolar + vl_Matriculas_Fundamental + vl_Matriculas_Medio) %>%
  mutate(gasto_por_aluno = valor_merenda/vl_Matriculas)

municipios[is.na(municipios)] <- 0

```

Ano | Média | Mediana | Máximo | Mínimo
------------- | ------------- | ------------- | ------------- | ------------- 
5º ano | `r round(mean(municipios$IDEB_5ano_2015), 2)` | `r median(municipios$IDEB_5ano_2015)` | `r max(municipios$IDEB_5ano_2015)` | `r min(filter(municipios, IDEB_5ano_2015 > 0)$IDEB_5ano_2015)`
9º ano | `r round(mean(municipios$IDEB_9ano_2015), 2)` | `r median(municipios$IDEB_9ano_2015)` | `r max(municipios$IDEB_9ano_2015)` | `r min(filter(municipios, IDEB_9ano_2015 > 0)$IDEB_9ano_2015)`

### O Ideb e o valor gasto com cada aluno
Agora que já compreendemos como se comporta o Ideb na Paraíba, iremos estudar como ele se relaciona com gasto que os municípios tem com seus alunos da rede municipal.
A partir daqui o valor de Ideb que usaremos é a média entre os valores do Ideb do 5º e do 9º ano.
```{r}

plot_ly(data = filter(municipios, IDEB_medio_2015 != 0), legendgroup = ~de_Municipio,  showlegend = F) %>%
    add_trace(x = ~gasto_por_aluno, y = ~IDEB_medio_2015, type = "scatter", mode="markers",
              text = ~paste(de_Municipio),
              hoverinfo = 'text') %>%
    layout(title = "Valor gasto por aluno vs. IDEB em 2015",
           yaxis = list(title = 'IDEB', hoverformat= '.0f', fixedrange = TRUE),
           xaxis = list(title = 'Gasto por aluno'))
```


Será que existe alguma relação entre o índice de desenvolvimento da educação básica de um município e o valor que é gasto com a alimentação escolar de cada aluno deste mesmo município?  
O total gasto com a alimentação de cada aluno foi obtido somando o valor dos empenhos relativos a merenda e dividindo o resultado pelo total de alunos matriculados (nos níveis Pré-Escolar, Fundamental e Médio), nesse mesmo município. Os dados se referem ao ano de 2015.   

Correlação entre o gasto por aluno e o número de matrículas em 2015
```{r}
cor(filter(municipios, IDEB_medio_2015 != 0)$gasto_por_aluno,filter(municipios, IDEB_medio_2015 != 0)$vl_Matriculas)
```

Correlação entre o valor gasto e o IDEB
```{r}
cor(filter(municipios, IDEB_medio_2015 != 0)$gasto_por_aluno,filter(municipios, IDEB_medio_2015 != 0)$IDEB_medio_2015)
```


```{r}
ggplot(data = municipios, aes(x = vl_Populacao)) +
  geom_histogram() +
  geom_rug()

plot_ly(data = municipios) %>%
  add_histogram(x = ~vl_Populacao)

filter(municipios, vl_Populacao < 40000) %>%
  plot_ly() %>%
  add_histogram(x = ~vl_Populacao)

summary(municipios$vl_Populacao)
# Dividindo a população em faixas 
municipios$faixa_pop <- cut(municipios$vl_Populacao,
                            breaks = c(0, 4000, 6000, 8000, 10000, 20000, 50000, 15000, 801718),
                            labels = c("[0, 4K]", "(4K, 6K]", "(6K, 8K]", "(8K, 10K]", "(10K, 20K]", "(20K, 50K]", "(50K, 150K]", "(150K, 801718]"),
                            include.lowest = T)

plot_ly(data = municipios) %>%
  add_histogram(x = ~faixa_pop)

ggplot(data = filter(municipios, IDEB_medio_2015 != 0), aes(x = faixa_pop, y = IDEB_medio_2015)) +
  geom_jitter()

ggplot(data = filter(municipios, IDEB_medio_2015 != 0), aes(x = gasto_por_aluno, y = IDEB_medio_2015, color = faixa_pop)) +
  geom_point()

plot_ly(data = filter(municipios, IDEB_medio_2015 != 0), legendgroup = ~de_Municipio,  showlegend = T) %>%
    add_trace(x = ~gasto_por_aluno, y = ~IDEB_medio_2015, color = ~faixa_pop, type = "scatter", mode="markers",
              text = ~paste(de_Municipio, ":", vl_Matriculas, "alunos matriculados"),
              hoverinfo = 'text') %>%
    layout(title = "Valor gasto por aluno vs. IDEB em 2015",
           yaxis = list(title = 'IDEB', hoverformat= '.0f', fixedrange = TRUE),
           xaxis = list(title = 'Gasto por aluno')) 

plot_ly(data = filter(municipios, IDEB_medio_2015 != 0 & vl_Matriculas < 10000), legendgroup = ~de_Municipio,  showlegend = T) %>%
    add_trace(x = ~gasto_por_aluno, y = ~vl_Matriculas, size = ~vl_Populacao, color = ~IDEB_medio_2015, type = "scatter", mode="markers",
              text = ~paste(de_Municipio, ":", vl_Matriculas, "alunos matriculados"),
              hoverinfo = 'text') %>%
    layout(title = "Número de alunos vs. Valor gasto",
           yaxis = list(title = 'Número de alunos matriculados', hoverformat= '.0f', fixedrange = TRUE),
           xaxis = list(title = 'Gasto por aluno')) 


```

