---
title: "Alimentação escolar e o desempenho no IDEB"
subtitle: "Merenda Escolar"
author: "Laboratório Analytics"
layout: post
published: true
comments: true
---

```{r global_options, include=FALSE}
knitr::opts_chunk$set(
  echo = FALSE,
  warning = FALSE,
  message = FALSE,
  screenshot.force = FALSE,
  fig.cap = '',
  fig.align = 'center',
  fig.width = 10)

options(scipen = 999)
```

```{r}
library(plotly)
library(readr)
library(tidyr)
library(plyr)
library(dplyr)
library(ggplot2)
library(leaflet)
library(knitr)
library(scales)
library(rgdal)
library(RColorBrewer)
library(rsagrespb)

theme_set(theme_minimal())
```

```{r}
ideb_5ano <- read_csv("IDEB-5ano.csv")
ideb_9ano <- read_csv("IDEB-9ano.csv")
```

```{r}
utils = src_mysql('utils', group='ministerio-publico-local', password=NULL)

municipios = tbl(utils, 'municipio') %>%
  collect()

sagres = src_mysql('SAGRES_MUNICIPAL', group='ministerio-publico-local', password=NULL)

empenhos_merenda <- get_empenhos_filtrados(dbcon = sagres, cd_funcao = 12, cd_subfuncao = 306, cd_subelemento = "02") %>%
  collect(n = Inf) %>%
  mutate(cd_UGestora_copy = cd_UGestora) %>%
  separate(cd_UGestora_copy, c('cd_UnGestora', 'cd_Municipio'), -4) %>%
  left_join(municipios %>% select(cd_Municipio, de_Municipio), 'cd_Municipio') %>%
  mutate(cd_Municipio = as.integer(cd_Municipio)) %>%
  select(-cd_UnGestora)

gastos_merenda <- empenhos_merenda %>%
  group_by(de_Municipio) %>%
  summarise(valor_merenda = sum(vl_Empenho),
            total_emp_merenda = n())

gastos_merenda_2015 <- filter(empenhos_merenda, dt_Ano == 2015) %>%
  group_by(de_Municipio) %>%
  summarise(valor_merenda = sum(vl_Empenho),
            total_emp_merenda = n())

```

```{r configuracao dos mapas, results='hide'}
# Encontrado em: http://www.aesa.pb.gov.br/geoprocessamento/geoportal/shapes.html
mapa_paraiba <- readOGR("../dados/mapa_paraiba_ibge/Municipios.shp")

# Atualizando nome de municípios que mudaram de nome nos últimos anos
levels_mapa = levels(mapa_paraiba@data$Nome_Munic)
levels_mapa[51] = "Tacima"
levels_mapa[173] = "Joca Claudino"
levels_mapa[200] = "São Vicente do Seridó"
levels(mapa_paraiba@data$Nome_Munic) = levels_mapa
```

### O que é o Ideb?
O Índice de Desenvolvimento da Educação Básica (Ideb) é o indicador base para a avaliação do desempenho da educação no país, pois reúne em um só indicador, os resultados de dois conceitos igualmente importantes para a qualidade da educação: o fluxo escolar e as médias de desempenho nas avaliações.^[[1]](http://portal.inep.gov.br/ideb)^

Os resultados do Ideb 2015 para escola, município, unidade da federação, região e Brasil são calculados a partir do desempenho obtido pelos alunos que participaram da Prova Brasil/Saeb 2015 e das taxas de aprovação, calculadas com base nas informações prestadas ao Censo Escolar 2015. Dessa forma, cada uma dessas unidades de agregação tem seu próprio Ideb e metas estabelecidas ao longo do horizonte do PDE, ou seja, até 2021.^[[2]](http://download.inep.gov.br/educacao_basica/portal_ideb/o_que_e_o_ideb/nota_informativa_ideb.pdf)^

Os mapas a seguir apresentam um panorama da distribuição do Ideb do 5º e do 9º no ensino fundamental na Paraíba. Os municípios em cinza não possuem valores para o Ideb em 2015.  

#### 5º ano
```{r}
mapa_paraiba@data$Nome_Munic = as.character(mapa_paraiba@data$Nome_Munic)
paraiba_5ano = ideb_5ano %>% 
  inner_join(mapa_paraiba@data, c('Município' = 'Nome_Munic'))

paraiba_5ano$ideb_5ano_faixas <- cut(as.numeric(paraiba_5ano$`2015`),
                                breaks = c(3,3.5,4,4.5,5,6, 6.8),
                                include.lowest = T)

levels_mapa = mapa_paraiba@data$Nome_Munic
paraiba_municipios = data.frame(levels_mapa, mapa_paraiba@data$OBJECTID)

paraiba_municipios <- paraiba_municipios %>% left_join(paraiba_5ano, c('levels_mapa' = 'Município'))


mapa_paraiba@data$Y <- paraiba_municipios$ideb_5ano_faixas
mapa_paraiba@data$X <- paraiba_municipios$`2015`
colors = colorFactor('Blues', mapa_paraiba@data$Y)

leaflet(data = mapa_paraiba) %>%
  addProviderTiles(providers$Esri.WorldGrayCanvas) %>%
  addPolygons(opacity = 0.5,
              weight = 1,
              fillColor = colors(mapa_paraiba@data$Y),
              color = 'black',
              label = paste(mapa_paraiba@data$Nome_Munic),
              popup = paste("Município: ", str_to_upper(mapa_paraiba@data$Nome_Munic), "</br>",
                            "IDEB do 5º ano: ", mapa_paraiba@data$X),
              fillOpacity = 1) %>% addLegend(position = "bottomright", pal = colors, values = mapa_paraiba@data$Y,
            title = "IDEB 5º ano por município",
            opacity = 1, na.label = "0"
  )
```
  
  
#### 9º ano
```{r}
mapa_paraiba@data$Nome_Munic = as.character(mapa_paraiba@data$Nome_Munic)
paraiba_9ano = ideb_9ano %>% 
  inner_join(mapa_paraiba@data, c('Município' = 'Nome_Munic'))

paraiba_9ano$ideb_faixas <- cut(as.numeric(paraiba_9ano$`2015`),
                                breaks = c(2, 2.5, 3, 3.5, 4, 4.5, 5, 5.4),
                                include.lowest = T)

levels_mapa = mapa_paraiba@data$Nome_Munic
paraiba_municipios = data.frame(levels_mapa, mapa_paraiba@data$OBJECTID)

paraiba_municipios = paraiba_municipios %>% left_join(paraiba_9ano, c('levels_mapa' = 'Município'))

mapa_paraiba@data$Y <- paraiba_municipios$ideb_faixas
mapa_paraiba@data$X <- paraiba_municipios$`2015`
colors = colorFactor('Blues',   mapa_paraiba@data$Y)

leaflet(data = mapa_paraiba) %>%
  addProviderTiles(providers$Esri.WorldGrayCanvas) %>%
  addPolygons(opacity = 0.5,
              weight = 1,
              fillColor = colors(mapa_paraiba@data$Y),
              color = 'black',
              label = paste(mapa_paraiba@data$Nome_Munic),
              popup = paste("Município: ", str_to_upper(mapa_paraiba@data$Nome_Munic), "</br>",
                            "IDEB do 9º ano: ", mapa_paraiba@data$X),
              fillOpacity = 1) %>% addLegend(position = "bottomright", pal = colors, values = mapa_paraiba@data$Y,
            title = "IDEB 9º ano por município",
            opacity = 1, na.label = "0"
  )
```

A tabela a seguir apresenta alguns valores para a comparação do Ideb nos dois níveis do ensino fundamental.  
```{r}
municipios <- municipios %>%
  left_join(ideb_5ano %>% select('Município', '2015')
              , c('de_Municipio' = 'Município')) %>%
  mutate(IDEB_5ano_2015 = as.numeric(`2015`)) %>%
  mutate('2015' = NULL) %>%
  left_join(ideb_9ano %>% select('Município', '2015')
              , c('de_Municipio' = 'Município')) %>%
  mutate(IDEB_9ano_2015 = as.numeric(`2015`)) %>%
  mutate('2015' = NULL) %>%
  filter(IDEB_5ano_2015 != 0 & IDEB_9ano_2015 != 0) %>%
  mutate(IDEB_medio_2015 = (IDEB_5ano_2015 + IDEB_9ano_2015) / 2) %>%
  left_join(gastos_merenda_2015, by = 'de_Municipio') %>%
  mutate(vl_Matriculas = vl_Matriculas_Pre_Escolar + vl_Matriculas_Fundamental + vl_Matriculas_Medio) %>%
  mutate(gasto_por_aluno = valor_merenda/vl_Matriculas)

municipios[is.na(municipios)] <- 0

```

Ano | Média | Mediana | Máximo | Mínimo
------------- | ------------- | ------------- | ------------- | ------------- 
5º | `r round(mean(municipios$IDEB_5ano_2015), 2)` | `r median(municipios$IDEB_5ano_2015)` | `r max(municipios$IDEB_5ano_2015)` | `r min(filter(municipios, IDEB_5ano_2015 > 0)$IDEB_5ano_2015)`
9º | `r round(mean(municipios$IDEB_9ano_2015), 2)` | `r median(municipios$IDEB_9ano_2015)` | `r max(municipios$IDEB_9ano_2015)` | `r min(filter(municipios, IDEB_9ano_2015 > 0)$IDEB_9ano_2015)`

O Ideb do 5º ano é superior ao do 9º ano, o que indica que a educação pública na Paraíba tem mais qualidade no Ensino Fundamental I que no Fundamental II.  

### Existe relação entre o gasto com merenda e o Ideb?
Agora que já compreendemos como se comporta o Ideb na Paraíba, iremos estudar como ele se relaciona com gasto que os municípios tem com seus alunos da rede municipal.  

O total gasto com a alimentação de cada aluno foi obtido somando o valor dos empenhos relativos a merenda e dividindo o resultado pelo total de alunos matriculados (nos níveis Pré-Escolar, Fundamental e Médio), nesse mesmo município. O valor de Ideb que usaremos é a média entre os valores do Ideb do 5º e do 9º ano. Os dados se referem ao ano de 2015.  

A visualização abaixo mostra a ditribuição destas duas variáveis (foram removidas da análise as cidades em que não obtido valor do Ideb em 2015).
```{r}

plot_ly(data = filter(municipios), legendgroup = ~de_Municipio,  showlegend = F) %>%
    add_trace(x = ~gasto_por_aluno, y = ~IDEB_medio_2015, type = "scatter", mode="markers",
              text = ~paste(de_Municipio),
              hoverinfo = 'text') %>%
    layout(title = "Valor gasto por aluno vs. IDEB em 2015",
           yaxis = list(title = 'IDEB', hoverformat= '.0f', fixedrange = TRUE),
           xaxis = list(title = 'Gasto por aluno'))
```

O gráfico anterior nos dá indícios de que não existe relação entre as duas variáveis estudadas, já que não existe nenhuma tendência aparente no comportamento dos dados, o que se comprova, já que a correlação entre o Ideb e o gasto por aluno é de apenas `r round(cor(municipios$gasto_por_aluno, municipios$IDEB_medio_2015), 2)` que é um valor tido como baixo para valores de correlação linear.  

Compreendemos que essa correlação baixa entre o Ideb e o valor gasto com merenda já que existem diversos fatores que impactam no desenvolvimento da educação de um município, não somente a merenda escolar.

Além da relação entre as variáveis, podemos observar ainda que a maior parte dos municípios de concentra na região mais à esquerda do gráfico mas existe um pequeno grupo que está mais à direita, ou seja, gasta bem mais com a merenda de cada aluno que os demais. Será que esse comportamento tem relação com o tamanho da cidade?

É o que descobriremos na seção a seguir!  

### Cidades com número de habitantes semelhantes gastam com merenda e se desenvolvem da mesma forma?
Existe um padrão entre as cidades de pequeno, médio e grande porte na Paraíba com relação aos gastos com merenda e o seu desenvolvimento da educação básica?  

A população da paraíba está distribuída da seguinte forma:  
```{r}
plot_ly(data = municipios) %>%
  add_histogram(x = ~vl_Populacao)
```
  
Vemos que a imensa maioria das cidades tem até 100 mil habitantes, para analisarmos com mais detalhes estas cidades removeremos Campina Grande e João Pessoa da análise já que tem muito mais habitantes que as demais e não teríamos cidades de porte semelhante para compará-las. Além disso, dividiremos os municípios em faixas de população para que possamos estudar essas faixas com mais detalhes.
  
```{r}
municipios_full <- municipios

municipios <- municipios %>% filter(vl_Populacao <= 150000)

municipios$faixa_pop <- cut(municipios$vl_Populacao,
                            breaks = c(0, 4000, 6000, 9000, 15000, 30000, 150000),
                            labels = c("[0, 4K]", "(4K, 6K]", "(6K, 9K]", "(9K, 15K]", "(15K, 30K]", "(30K, 150K]"),
                            include.lowest = T)

municipios$faixa_mat <- cut(municipios$vl_Matriculas_Fundamental,
                            breaks = c(0, 500, 1000, 2500, 5000, 10000),
                            labels = c("[0, 0.5K]", "(0.5K, 1K]", "(1K, 2.5K]", "(2.5K, 5K]", "(5K, 10K]"),
                            include.lowest = T)

plot_ly(data = municipios) %>%
  add_histogram(x = ~faixa_pop) %>%
    layout(xaxis = list(title = 'Faixas de população'))

```
Ao dividirmos os municípios pela população obtemos novos valores de correlação para algumas variáveis que julgamos importantes, estas informações são exibidas na tabela a seguir.  
```{r}
municipios_group <- municipios %>%
  group_by(faixa_pop) %>%
  summarise(n = n(),
            gasto_medio = round(mean(gasto_por_aluno), 2),
            gasto_mediano = round(median(gasto_por_aluno), 2),
           gastoXideb = round(cor(gasto_por_aluno, IDEB_medio_2015), 2), 
           gastoXpop = round(cor(gasto_por_aluno, vl_Populacao), 2))

kable(
  x = head(select(municipios_group, c(faixa_pop, n, gastoXideb, gastoXpop, gasto_mediano))),
  col.names = c('Faixa da população', 'Nº de municípios', 'Gasto por aluno X Ideb', 'Gasto por aluno X População', "Gasto mediano"),
  align = c('c'))
```

Alguns valores de correlação são mais fortes que os observados anteriormente sem considerar a população das cidades. Mas ainda assim nenhuma correlação forte é observada.  

Agora visualizaremos os municípios em relação ao seu Ideb e o gasto com a merenda do alunos mas considerando também a população.  

```{r}
ggplot(data = municipios, aes(x = gasto_por_aluno, y = IDEB_medio_2015, color = faixa_pop)) +
  geom_point() + 
  facet_wrap(~ faixa_pop, ncol = 2)
```
  
Mesmo agora, estudando os municípios em suas faixas de população percebemos que o Ideb não nos informa muito sobre os municípios, já que em todas as faixas temos uma distribuição bastante irregular.

Uma possível justificativa para isso é que o Ideb leva em consideração vários fatores para avaliar um município, logo, a alimentação escolar sozinha não é capaz de determinar o desempenho de um município.

No entanto o gasto por aluno parece apresentar casos com comportamento _estranho_, uma vez que, na mediana os municípios da paraíba gastaram `r round(median(municipios$gasto_por_aluno), 2)` reais com a alimentação de cada aluno no ano de 2015, no entanto alguns municípios parecem ter gasto muito mais que isso. Alguns deles são:

```{r}
kable(
  x = head(arrange(select(municipios %>% 
                            mutate(gasto_por_aluno = round(gasto_por_aluno, 2)),
                          c(de_Municipio, gasto_por_aluno, faixa_pop)), desc(gasto_por_aluno)), 5),
  col.names = c('Município', 'Gasto por aluno', 'Faixa de população'),
  align = c('c'))
```

Ou ainda, cidades que parecem não ter gasto nada (ou quase nada) com merenda:

```{r}
kable(
  x = head(arrange(select(municipios %>% 
                            mutate(gasto_por_aluno = round(gasto_por_aluno, 2)),
                          c(de_Municipio, gasto_por_aluno, faixa_pop)), gasto_por_aluno), 10),
  col.names = c('Município', 'Gasto por aluno', 'Faixa de população'),
  align = c('c'))
```

Para mais informações sobre o custo de merenda por aluno na Paraíba, leia este [outro trabalho](https://analytics-ufcg.github.io/licitacoes-pb//2017/07/custo-por-aluno.html) nosso. 

### Gastam muito

Observamos que cidades pequenas (com até 4000 habitantes) gastam em geral, mais que cidades com mais habitantes.


É no mínimo curioso que __São José do Brejo do Cruz__ precise gastar __`r round(filter(municipios, de_Municipio == "São José do Brejo do Cruz")$gasto_por_aluno, 2)` reais__ com a merenda de seus `r filter(municipios, de_Municipio == "São José do Brejo do Cruz")$vl_Matriculas` alunos matriculados enquanto __Várzea__ gaste __`r round(filter(municipios, de_Municipio == "Várzea")$gasto_por_aluno, 2)` reais__ tendo apenas `r filter(municipios, de_Municipio == "Várzea")$vl_Matriculas - filter(municipios, de_Municipio == "São José do Brejo do Cruz")$vl_Matriculas` matriculas a mais. 

### Gastam nada
Uma justificativa que podemos encontrar para esses casos é que algumas administações podem estar comprando merenda sem necessariamente estar indicando isto através dos códigos corretos, e deste modo, essa compra não é capturada pelo filtro que usamos. Isso deveria ser evitado, pois vai contra os princípios da Transparência Pública.

### Distribuição do gasto por aluno
```{r}
mapa_paraiba@data$Nome_Munic = as.character(mapa_paraiba@data$Nome_Munic)
paraiba = municipios_full %>% 
  inner_join(mapa_paraiba@data, c('de_Municipio' = 'Nome_Munic'))

paraiba$gasto_faixas <- cut(as.numeric(paraiba$gasto_por_aluno),
                                breaks = c(0, 100, 200, 300, 400, 500, 600, 750),
                                include.lowest = T)

levels_mapa = mapa_paraiba@data$Nome_Munic
paraiba_municipios = data.frame(levels_mapa, mapa_paraiba@data$OBJECTID)

paraiba_municipios = paraiba_municipios %>% left_join(paraiba, c('levels_mapa' = 'de_Municipio'))

mapa_paraiba@data$Y <- paraiba_municipios$gasto_faixas
mapa_paraiba@data$X <- paraiba_municipios$gasto_por_aluno
colors = colorFactor('Reds',   mapa_paraiba@data$Y)

leaflet(data = mapa_paraiba) %>%
  addProviderTiles(providers$Esri.WorldGrayCanvas) %>%
  addPolygons(opacity = 0.5,
              weight = 1,
              fillColor = colors(mapa_paraiba@data$Y),
              color = 'black',
              label = paste(mapa_paraiba@data$Nome_Munic),
              popup = paste("Município: ", str_to_upper(mapa_paraiba@data$Nome_Munic), "</br>",
                            "Gasto por aluno:  R$", round(mapa_paraiba@data$X, 2)),
              fillOpacity = 1) %>% addLegend(position = "bottomright", pal = colors, values = mapa_paraiba@data$Y,
            title = "Gasto por aluno (R$)",
            opacity = 1, na.label = "0"
  )
```


