---
title: "Descrição dos fornecedores de merenda"
subtitle: "Merenda Escolar"
author: "Laboratório Analytics"
layout: post
published: true
comments: true
---

```{r global_options, include=FALSE}
knitr::opts_chunk$set(
  echo = FALSE,
  warning = FALSE,
  message = FALSE,
  screenshot.force = FALSE,
  fig.cap = '',
  fig.align = 'center',
  fig.width = 10)

options(scipen = 999)
```

```{r}
library(ggthemes)
library(corrplot)
library(plotly)

library(tidyr)
library(plyr)
library(dplyr)
library(ggplot2)
source('../lib/load_licitantes_merenda.R')

```

```{r}
dados <- load_licitantes_merenda()

licitantes <- dados$licitantes
ganhadores <- dados$vitorias
```

```{r}


utils = src_mysql('utils', group='ministerio-publico', password=NULL)
municipios = tbl(utils, 'municipio') %>%
  collect()

sagres = src_mysql('SAGRES_MUNICIPAL', group='ministerio-publico-local', password=NULL)

empenhos_merenda <- get_empenhos_filtrados(dbcon = sagres, cd_funcao = 12, cd_subfuncao = 306, cd_subelemento = "02") %>%
  collect(n = Inf) %>%
  mutate(cd_UGestora_copy = cd_UGestora) %>%
  separate(cd_UGestora_copy, c('cd_UnGestora', 'cd_Municipio'), -4) %>%
  left_join(municipios %>% select(cd_Municipio, de_Municipio), 'cd_Municipio') %>%
  mutate(cd_Municipio = as.integer(cd_Municipio)) %>%
  select(-cd_UnGestora)

  ```


No nosso [relatório anterior](https://analytics-ufcg.github.io/licitacoes-pb//2017/03/comprador-fornecedor.html) nós observamos o comportamento dos municípios da paraíba quanto aos gastos com merenda escolar, aqui vamos estudar a outra face dessa mesma moeda, __os fornecedores__. 

Um fornecedor é aquele que fornece mercadorias ou serviços a um consumidor, nesta análise em especial, considera-se como fornecedor toda empresa ou pessoa física que está ligado a algum empenho de merenda.

### 3.1 - Quantos são os fornecedores de merenda de cada município?
### 3.2 - Quantos fornecedores, em média, competem nas licitações?
### 3.3 - Existem fornecedores que dominam a distribuição de merenda?
### 3.4 - Os contratos de licitações são bem distribuidos entre os fornecedores?
