---
title: "US 01.03"
author: "Victor Andrade de Almeida"
date: "15 de março de 2017"
output: html_document
---

```{r setup, include=FALSE}
knitr::opts_chunk$set(echo = TRUE, message = FALSE, warning = FALSE)
```

```{r}
library(corrplot)
library(ggplot2)

library(tidyr)
library(plyr)
library(dplyr)

library(tm)
library(wordcloud)
library(stringr)
```

```{r}
sagres <- src_mysql('sagres', group='ministerio-publico', password=NULL)
utils <- src_mysql('utils', group='ministerio-publico', password=NULL)
```

```{r}
query <- sql('
  SELECT *
  FROM licitacao
  WHERE de_Obs REGEXP "merenda"
')

licitacoes <- tbl(sagres, query) %>%
  compute(name = 'lm') %>%
  collect()

query <- sql('
  SELECT *
  FROM contratos
  WHERE (cd_UGestora, nu_Licitacao, tp_Licitacao) IN
    (SELECT cd_UGestora, nu_Licitacao, tp_Licitacao FROM lm)
')

contratos <- tbl(sagres, query) %>%
  collect()

query <- sql('
  SELECT *
  FROM participantes
  WHERE (cd_UGestora, nu_Licitacao, tp_Licitacao) IN
    (SELECT cd_UGestora, nu_Licitacao, tp_Licitacao FROM lm)
')

participantes <- tbl(sagres, query) %>%
  compute(name = 'pm') %>%
  collect()

query <- sql('
  SELECT *
  FROM fornecedores
  WHERE (cd_UGestora, nu_CPFCNPJ) IN
    (SELECT cd_UGestora, nu_CPFCNPJ FROM pm)
')

fornecedores <- tbl(sagres, query) %>%
  collect()

municipios <- tbl(utils, 'municipio') %>%
  collect()
```

```{r}
get.municipio <- function(cd_UGestora) {
  result <- data.frame(
      cd_Municipio = str_sub(cd_UGestora, -3)) %>%
    join(municipios)
  return(result$de_Municipio)
}
```

## Como é o padrão para descrição de licitações de merenda?

Um primeiro passo para analisar o comportamento das licitações de merenda pode ser subdividí-las em categorias menores. Para isso, podemos fazer uma word cloud com as descrições das licitações, de modo que seja possível observar quais os termos mais recorrentes que sejam úteis para nosso propósito.

```{r}
termos.irrelevantes <- c(
  'merenda', 'escolar', 'aquisição', 'aquisicao', 'destinados', 'destinado',
  'secretarias', 'secretaria', 'alimenticios', 'alimentícios', 'generos', 'gêneros',
  'empresa', 'ensino', 'rede', 'municipal', 'municipio', 'município', 'escolas',
  'programa', 'fornecimento', 'alunos', 'deste', 'demais', 'municipais', 'atender'
)

descricao <- VectorSource(licitacoes$de_Obs) %>% Corpus %>%
  tm_map(removeNumbers) %>%
  tm_map(tolower) %>%
  tm_map(stripWhitespace) %>%
  tm_map(removeWords, stopwords('portuguese')) %>%
  tm_map(removeWords, termos.irrelevantes)

dtm <- DocumentTermMatrix(descricao)
freq <- colSums(as.matrix(dtm))   

wf <- data.frame(word=names(freq), freq=freq)  
wordcloud(names(freq), freq)
```

É notavel que muitas dos termos que mais aparecem não tem real relevância para nosso propósito, mesmo vários desses já tendo sido filtrados. Entretanto, alguns tipos de alimentos são recorrentes nas descrições e são candidatos a classificadores. Estes são: carnes, frutas, bolos, iogurte, hortaliças, cereais, legumes, bolachas, leite, queijo, ovos, polpa e pães.

## Quanto se gasta com cada tipo de alimento?

Agrupando as licitações por ocorrência dos termos encontrados anteriormente, podemos comparar o quanto é gasto, em sua totalidade e por ano, com cada tipo de alimento. Isso pode ser um indicativo de certo mercado pode ser mais lucrativo que outros e, por consequência, apresentar uma maior concorrência.

```{r}
alimentos.base <- licitacoes %>%
  select(dt_Ano, cd_UGestora, nu_Licitacao, tp_Licitacao, de_Obs, vl_Licitacao) %>%
  mutate(
    carnes = grepl('carne', de_Obs, ignore.case=T),
    frutas = grepl('frut', de_Obs, ignore.case=T),
    bolos = grepl('bolo', de_Obs, ignore.case=T),
    iogurte = grepl('iogurte', de_Obs, ignore.case=T),
    hortalicas = grepl('hort', de_Obs, ignore.case=T),
    cereais = grepl('cerea', de_Obs, ignore.case=T),
    legumes = grepl('legume', de_Obs, ignore.case=T),
    bolachas = grepl('bolacha', de_Obs, ignore.case=T),
    leite = grepl('leite', de_Obs, ignore.case=T),
    queijo = grepl('queijo', de_Obs, ignore.case=T),
    ovos = grepl('ovo', de_Obs, ignore.case=T),
    polpa = grepl('polpa|poupa', de_Obs, ignore.case=T),
    paes = grepl('pão|pães|pao|paes', de_Obs, ignore.case=T))

alimentos <- alimentos.base %>%
  gather(alimento, presente, carnes:paes) %>%
  filter(presente) %>%
  select(
    cd_UGestora,
    nu_Licitacao,
    tp_Licitacao,
    ano=dt_Ano,
    alimento,
    total=vl_Licitacao)

alimentos.resumo <- alimentos %>%
  group_by(ano, alimento) %>%
  summarise(total = sum(total))

alimentos.resumo %>%
  ggplot(aes(x=alimento, y=total/1000, fill=alimento)) +
  geom_bar(stat = 'identity') +
  labs(y = 'total (mil reais)')

alimentos.resumo %>%
  ggplot(aes(x=ano, y=total/1000, group=alimento, color=alimento)) +
  geom_path(na.rm=T) +
  labs(y = 'total (mil reais)')
```

É interessante perceber que a quantidade gasta em licitações de carne, hortaliças, frutas e pães para merenda é nitidamente maior do que a gasta com outros tipos de alimentos, principalmente no ano de 2010. Um dos motivos para isso pode ser que não há uma preocupação tão grande em explicitar a compra dos tipos menos recorrente.

Outra hipótese é que carne tem um preço elevado e, muitas das vezes que aparece em uma licitação, também aparecem hortifrutigranjeiros e pães, o que faz com que haja uma distorção de seus preços aparentes.

```{r}

```

## Quantos tipos diferentes de alimento cada fornecedor vende?

Uma coisa a se observar é que a quantidade de tipos de alimentos que um mesmo fornecedor vende é, em geral, baixa. Não somente isso, como a grande maioria não se enquadra na venda de nenhum tipo específico, provavelmente participando apenas de licitações genéricas. Isso é ruim, pois indica que as classificações escolhidas têm ocorrência baixa demais para serem relevantes.

```{r}
variedade <- alimentos %>%
  merge(participantes) %>%
  distinct(nu_CPFCNPJ, alimento) %>%
  group_by(nu_CPFCNPJ) %>%
  summarise(variedade = n()) %>%
  merge(fornecedores, all=T) %>%
  select(nu_CPFCNPJ, variedade) %>%
  distinct()

variedade[is.na(variedade)] <- 0

variedade %>%
  ggplot(aes(x=variedade, fill=TRUE)) +
  geom_bar() +
  guides(fill=FALSE)
```

## Quais são os fornecedores que mais ganham licitações?

```{r}
participacoes <- participantes %>%
  group_by(cd_UGestora, nu_CPFCNPJ) %>%
  summarise(participou = n())

vitorias <- contratos %>%
  group_by(cd_UGestora, nu_CPFCNPJ) %>%
  summarise(
    ganhou = n(),
    valor = sum(vl_TotalContrato))

lucros <- fornecedores %>%
  select(cd_UGestora, nu_CPFCNPJ, no_Fornecedor) %>%
  merge(participacoes, all=T) %>%
  merge(vitorias, all=T)

lucros[is.na(lucros)] <- 0

lucros <- lucros %>%
  mutate(perdeu = participou-ganhou)
```

## Quanto cada município já gastou com licitações?

```{r}
gastos <- contratos %>%
  group_by(de_Municipio = get.municipio(cd_UGestora), dt_Ano) %>%
  summarise(total = sum(vl_TotalContrato), freq = n()) %>%
  na.omit()
```

## O tamanho da população da cidade influencia na quantidade e no valor das licitações?

A fim de verificar a influência que o tamanho de um município tem em sua quantidade de fornecedores, de licitações, no seu gasto total e mediano em licitações, assim como no número mediano de propostas por licitação, é importante primeiro ver como é a distribuição dessa variáveis.

```{r}
metricas <- participantes %>%
  group_by(
    de_Municipio = get.municipio(cd_UGestora),
    nu_Licitacao, tp_Licitacao, cd_UGestora) %>%
  summarise(nu_Participantes = n()) %>%
  group_by(de_Municipio) %>%
  summarise(nu_Propostas = median(nu_Participantes))

metricas <- participantes %>%
  group_by(de_Municipio = get.municipio(cd_UGestora)) %>%
  summarise(nu_Fornecedores = n()) %>%
  merge(metricas, all=T)

metricas <- licitacoes %>%
  group_by(de_Municipio = get.municipio(cd_UGestora)) %>%
  summarise(
    vl_Total = sum(vl_Licitacao),
    vl_Medio = median(vl_Licitacao),
    nu_Licitacoes = n()) %>%
  merge(metricas, all=T)

metricas <- municipios %>%
  merge(metricas, all=T) %>%
  select(-cd_Municipio, -de_Municipio)

metricas %>%
  gather() %>%
  ggplot(aes(x = value)) +
    facet_wrap(~ key, scale='free') +
    geom_histogram()
```

Como mostram os histogramas acima, há uma tendência para a direita em todas as variáveis, o que dificulta a análise. Por isso, vamos aplicar a operação de logarítmo em cada uma delas, tornando-as mais próximas de distribuições normais.

```{r}
metricas <- log(metricas)

metricas %>%
  gather() %>%
  ggplot(aes(x = value)) +
    facet_wrap(~ key, scale='free') +
    geom_histogram()
```

Então, ao observar a curva de regressão desconsiderando as cidades de porte menos recorrente, não parece haver uma relação forte entre o tamanho da população e nenhuma das variáveis, a não ser o gasto total com licitações. Isso é ainda mais perceptível com a matriz de correlações. Entretanto, outras relações podem ser encontradas, como entre o número de licitações, de fornecedores e o gasto total.

```{r}
metricas %>%
  gather(metrica, valor, vl_Total:nu_Propostas) %>%
  ggplot(aes(x=vl_Populacao, y=valor)) +
    geom_point(na.rm=T) +
    geom_smooth(method='loess', na.rm=T) +
    facet_wrap(~metrica, scales='free')

metricas %>%
  cor(use = 'pairwise.complete.obs') %>%
  corrplot(method = 'number', type = 'lower')
```

