---
title: "licitacoes_comprador_merenda"
author: "Gileade, Júlio"
date: "6 de março de 2017"
output: html_document
---

```{r global_options, include=FALSE}
knitr::opts_chunk$set(
  echo = FALSE,
  warning = FALSE,
  message = FALSE)
```

```{r}
library(dplyr)
library(tidyr)
library(ggplot2)

# Instancia conexão com o BD usando as configurações em ~/.my.cnf
sagres = src_mysql('sagres', group='ministerio-publico', password=NULL)

licitacoes = tbl(sagres, 'licitacao') %>%
  filter(dt_Ano >= 2010) %>%
  collect(n = Inf)
```



```{r limpeza de dados}
unidades_gestoras = tbl(sagres, 'codigo_ugestora') %>% 
  select(de_Ugestora, cd_Ugestora) %>%
  distinct() %>%
  collect()

tipos_licitacao = tbl(sagres, 'tipo_modalidade_licitacao') %>% 
  select(de_TipoLicitacao) %>%
  collect() %>%
  mutate(de_TipoLicitacao = as.character(de_TipoLicitacao))

tipos_regime = tbl(sagres, 'regimeexecucao') %>% 
  select(de_regimeExecucao) %>%
  collect() %>%
  mutate(de_regimeExecucao = as.character(de_regimeExecucao))
  
licitacoes = tbl(sagres, 'licitacao') %>% 
  filter(dt_Ano >= 2010) %>% 
  collect(n = Inf) %>%
  mutate(tp_Licitacao = factor(tp_Licitacao)) %>%
  mutate(tp_Licitacao = factor(tp_Licitacao, 
                               levels = c(levels(tp_Licitacao), '14'),
                               labels = tipos_licitacao$de_TipoLicitacao)) %>%
  mutate(tp_Objeto = factor(tp_Objeto)) %>%
  mutate(tp_regimeExecucao = factor(tp_regimeExecucao)) %>%
  mutate(tp_regimeExecucao = factor(tp_regimeExecucao,
                                    levels = c('1', '2', '3', '4', '5'),
                                    labels = tipos_regime$de_regimeExecucao)) %>%
  separate(dt_Homologacao, c('dt_AnoHomologacao', 'dt_MesHomologacao', 'dt_DiaHomologacao', 'dt_Hora', 'dt_Minuto', 'dt_Segundo')) %>%
  select(-c(dt_Hora, dt_Minuto, dt_Segundo, registroCGE)) %>%
  # verificando relacoes entre colunas com datas
  # select(dt_Ano, nu_Licitacao, dt_AnoHomologacao, dt_MesHomologacao, dt_MesAno) %>%
  # separate(nu_Licitacao, c('cd_licitacao','cd_ano_Licitacao'), -5) %>%
  # separate(dt_MesAno, c('dt_Mes_', 'dt_Ano_'), -5)
  # ate aqui
  select(-dt_MesAno) %>%
  mutate(cd_UGestora_copy = cd_UGestora) %>%
  separate(cd_UGestora_copy, c('cd_UnGestora', 'cd_Municipio'), -4) %>%
  mutate(dt_AnoHomologacao = as.integer(dt_AnoHomologacao)) %>%
  mutate(dt_MesHomologacao = as.integer(dt_MesHomologacao)) %>%
  mutate(dt_DiaHomologacao = as.integer(dt_DiaHomologacao)) %>%
  left_join(unidades_gestoras, c('cd_UGestora' = 'cd_Ugestora')) %>%
  mutate(de_UGestora = factor(de_Ugestora)) %>%
  select(-de_Ugestora)

```

```{r removendo tabelas}
rm(tipos_licitacao)
rm(tipos_regime)
rm(unidades_gestoras)
```

## Número total de licitações feitas por ano entre 2010 e 2016
```{r total de licitacoes na paraiba}
ggplot(aes(dt_Ano), data = licitacoes) +
  geom_bar(fill = I('#009688')) +
  xlab("Ano") +
  ylab("Número total de licitações") +
  scale_x_continuous(breaks = seq(2010, 2016, 1)) +
  scale_y_continuous(breaks = seq(0, 60000, 10000))
```

## Número de licitações feitas por ano em João Pessoa em relação ao número de licitações feitas na Paraíba
```{r}
ggplot(NULL, aes(dt_Ano)) + 
  geom_bar(aes(fill = "Restante da Paraíba"), data = licitacoes) +
  geom_bar(aes(fill = "João Pessoa"), data = subset(licitacoes, cd_Municipio == "095")) +
  xlab("Ano") +
  ylab("Número total de licitações") +
  labs(fill = "") +
  scale_x_continuous(breaks = seq(2010, 2016, 1)) +
  scale_y_continuous(breaks = seq(0, 60000, 10000))
```
Obs: No ano de 2015, grande parte das licitações foram feitas no município de João Pessoa, 


## Número de licitações que envolvem as palavras merenda e alimentação escolar
```{r filtrando licitacoes que envolvem merenda escolar}
licitacoes_merenda = licitacoes %>%
  filter(grepl('alimentacao[[:space:]]escolar|merenda', licitacoes$de_Obs, ignore.case = T))
```

```{r}
ggplot(aes(dt_Ano), data = licitacoes_merenda) +
  geom_bar(fill = I('#009688')) +
  xlab("Ano") +
  ylab("Número total de licitações") +
  scale_x_continuous(breaks = seq(2010, 2016, 1))
```

```{r}
ggplot(NULL, aes(dt_Ano)) + 
  geom_bar(aes(fill = "Outras Licitações"), data = licitacoes) +
  geom_bar(aes(fill = "Merenda Escolar"), data = licitacoes_merenda) +
  xlab("Ano") +
  ylab("Número total de licitações") +
  labs(fill = "") +
  scale_x_continuous(breaks = seq(2010, 2016, 1)) +
  scale_y_continuous(breaks = seq(0, 60000, 10000))
```

## Média do valor das licitações de merendas
```{r}
mean(licitacoes_merenda$vl_Licitacao)
```
## Mediana do valor das licitações de merendas
```{r}
median(licitacoes_merenda$vl_Licitacao)
```
Obs: a diferença entre a média e a mediana é grande, ou seja, alguns valores extremos estão influenciando a média, fazendo com que a mesma não seja uma medida muito precisa para representar os dados.

## Distribuição da média e mediana do valor das licitações de merenda ao longo dos anos
```{r}
ggplot(aes(x = dt_Ano, y = vl_Licitacao/1000), data = licitacoes_merenda) +
  geom_point(stat = "summary", fun.y = "mean") +
  geom_line(stat = "summary", fun.y = "mean") +
  geom_line(stat = "summary", fun.y = "median", color = 'blue') +
  geom_point(stat = "summary", fun.y = "median", color = 'blue') +
  scale_x_continuous(breaks = seq(2010, 2016, 1)) +
  scale_y_continuous(breaks = seq(0, 500, 100)) +
  labs(x = "Ano", y = "Valor da licitação (mil reais)")
```

## Distribuição do valor de licitação em relação ao tipo de licitação
```{r}
ggplot(aes(x = dt_Ano, y = vl_Licitacao/1000, color = tp_Licitacao), data = subset(licitacoes_merenda)) +
  geom_point(stat = "summary", fun.y = "mean") +
  geom_line(stat = "summary", fun.y = "mean") +
  scale_x_continuous(breaks = seq(2010, 2016, 1))
```





















