---
title: "Descrição dos compradores e fornecedores de merenda"
subtitle: "Merenda Escolar"
author: "Laboratório Analytics"
layout: post
published: true
comments: true
---

```{r setup, include=FALSE}
knitr::opts_chunk$set(
  echo = FALSE,
  warning = FALSE,
  message = FALSE,
  screenshot.force = FALSE,
  fig.cap = '',
  fig.align = 'center',
  fig.width = 10)

options(scipen = 999)
```

```{r adicao de bibliotecas}
library(ggthemes)
library(corrplot)
library(ggplot2)
library(plotly)

library(RColorBrewer)
library(scales)

library(tidyr)
library(plyr)
library(dplyr)

library(tm)
library(wordcloud)
library(stringr)

library(maps)   # mapas simples, eixos, escala, cidades
library(ggmap)  # Gmaps, OSM + mapas baseados em ggplot2
library(rgdal)
library(leaflet)
library(htmltools)

library(knitr)
library(methods)

library(rsagrespb)
```

```{r}
sagres = src_mysql('SAGRES_MUNICIPAL', group='ministerio-publico', password=NULL)

empenhos_merenda <- get_empenhos_filtrados(dbcon = sagres, cd_funcao = 12, cd_subfuncao = 306, cd_subelemento = 2) %>%
  collect(n = Inf)

licitacoes <- tbl(sagres, 'Licitacao') %>%
  collect(n = Inf)

empenhos_merenda_group <- empenhos_merenda %>%
  group_by(cd_UGestora, nu_Licitacao, tp_Licitacao) %>%
  summarise(valor_merenda = sum(vl_Empenho))

licitacoes_merenda <- licitacoes %>% 
  right_join(empenhos_merenda_group, by = c('cd_UGestora', 'nu_Licitacao', 'tp_Licitacao'))

utils = src_mysql('utils', group='ministerio-publico', password=NULL)
municipios = tbl(utils, 'municipio') %>%
  collect()
```

```{r}
## Adicionando código do município a tabela de licitações
licitacoes <- licitacoes %>%
  mutate(cd_UGestora_copy = cd_UGestora) %>%
  separate(cd_UGestora_copy, c('cd_UnGestora', 'cd_Municipio'), -4) %>%
  left_join(municipios %>% select(cd_Municipio, de_Municipio), 'cd_Municipio') %>%
  select(-cd_UnGestora)
```

Alguma vez você já se perguntou como os gestores de seu município empregam o dinheiro que recebem? 
Se sua resposta para a pergunta anterior foi sim, é possível que você tenha sentido dificuldades para reunir informações relevantes, que ajudassem a chegar numa conclusão bem fundamentada, ou que tenha até mesmo coletado tais informações, mas acabou por não saber o que fazer com elas. Problemas como esses são bem comuns ao se lidar com dados relacionados ao orçamento dos municípios e, muitas vezes, afastam o cidadão de seu papel de fiscalizador das ações do estado. Tentando trazer o cidadão de volta a esse papel, foi elaborado esse relatório, onde esperamos facilitar o entendimento sobre os gastos dos municípios da Paraíba, até mesmo se você tenha respondido não à questão anterior :)  

Antes de iniciarmos, alguns pontos importantes precisam ser esclarecidos. Uma etapa muito importante no processo de gastos públicos é a licitação. É por meio dela que a administração pública contrata serviços, realiza obras e compra produtos, por exemplo. Ela é o ponto de inicial de quase todo processo de investimento de receitas públicas, salvo algumas exceções onde podem ser dispensadas ou não são aplicáveis. Para obter mais detalhes sobre tais exceções, é possível acessar as leis [8666/1993](http://www.planalto.gov.br/ccivil_03/leis/L8666cons.htm) e [10520/2002](http://www.planalto.gov.br/ccivil_03/leis/2002/l10520.htm), onde estão definidas as regras para o processo licitatório.  

Uma das maiores dificuldades em se trabalhar com licitações vem do fato de que é comum que as prefeituras realizem uma única licitação para a contratação de vários serviços ou para compras de materiais bem distintos. Grande parte das fontes de dados disponíveis não fornecem uma descrição dos itens presentes nas licitações, o que dificulta bastante a análise, pois faz com que itens extremamente diferentes sejam tratados da mesma forma.

Os dados utilizados nesse relatório vem da plataforma [SAGRES](https://sagres.tce.pb.gov.br/) do [TCE](https://portal.tce.pb.gov.br/), 

## 1 - Panorama
### 1.1 - Qual o número total de licitações feitas por ano entre 2010 e 2016?

Considerando todas as licitações realizadas pelos municípios no Estado da Paraíba entre 2010 e 2016, podemos observar quantas licitações são feitas por ano nesses municípios.

```{r}
licitacoes %>%
  filter(dt_Ano >= 2010) %>%
  plot_ly() %>%
    add_histogram(x = ~as.factor(dt_Ano)) %>%
    layout(title = "Total de licitações por ano",
           yaxis = list(title = 'Número total de licitações', hoverformat= '.0f'),
           xaxis = list(title = 'Ano'))
```

É estranho perceber que em 2010 o número de licitações é muito superior aos anos seguintes. Mais tarde iremos entender o que aconteceu aqui, mas já adiantamos que as licitações podem continuar gerando empenhos por vários anos, e além disso a base de dados do SAGRES acaba condensando anos de empenhos anteriores a 2010 para o ano 2010 nas licitações, o que faz com que essa diferença seja tão grande.

Levando em consideração esse possível viés em 2010, a partir da seção 2 dessa análise consideraremos apenas os anos entre 2011 e 2015.

### 1.2 - Qual o número de licitações feitas por ano em João Pessoa em relação ao número de licitações feitas na Paraíba?

Já que João Pessoa é a capital e maior cidade da Paraíba, o objetivo é saber se a mesma possui parte significativa das licitações ou não.

```{r}
# Código do Município de João Pessoa é "095"
licitacoes %>%
  filter(dt_Ano >= 2010) %>%
  plot_ly() %>%
    add_histogram(x = ~as.factor(dt_Ano), name = 'Restante da Paraíba') %>%
    add_histogram(data = subset(licitacoes, cd_Municipio == "095"), x = ~as.factor(dt_Ano), name = 'João Pessoa') %>%
    layout(title = "Total de licitações feitas na Paraíba e em João Pessoa por ano",
           yaxis = list(title = 'Número total de licitações', hoverformat= '.0f'),
           xaxis = list(title = 'Ano'),
           barmode = 'overlay')
```

É possível observar que em 2015, as licitações feitas no município de João Pessoa atinge praticamente a metada do qeu é feito em todo o Estado, além disso é estranho que nos anos anteriores e posteriores, essa massa tão grande de licitações da capital não se repita. Não é possível, contudo, identificar qual a causa para tamanho aumento em 2015 apenas por essa visualização.

## 2 - Análise de Licitações
Agora que entendemos melhor os nossos dados, podemos ir mais a fundo! Você sabe __como os municípios da paraíba licitam merenda?__. As seções seguintes nos ajudaráo a responder a essa pergumta.

### 2.1 - Quantas licitações de merenda são feitas por ano?

```{r}
licitacoes_merenda <- licitacoes_merenda %>%
  filter(dt_Ano >= 2011 & dt_Ano <= 2015)

plot_ly(data = licitacoes %>% filter(dt_Ano >= 2011 & dt_Ano <= 2015)) %>%
  add_histogram(x = ~as.factor(dt_Ano), name = "Outras as licitações") %>%
  add_histogram(data = licitacoes_merenda, ~as.factor(dt_Ano), name = "Merenda Escolar") %>%
  layout(title = "Total de licitações de merenda em relação ao total de licitações",
         yaxis = list(title = 'Número de licitações', hoverformat= '.0f'),
         xaxis = list(title = 'Ano'),
         barmode = 'overlay')
```
Temos uma grande quantidade de licitações, envolvendo os mais diversos itens, mas neste trabalho estamos interessados nos dados que dizem respeito a merenda escolar, então a partir daqui nosso foco será sobre este subconjunto de informação. Emtão ficamos com o gráfico abaixo:

```{r}
plot_ly(data = licitacoes_merenda, x = ~as.factor(dt_Ano), type='histogram') %>%
  layout(
    xaxis = list(title = "Ano"),
    yaxis = list(title = "Número total de licitações"),
    title = "Total de licitações de merenda por ano")
```
Podemos perceber que houve um "salto" no número de licitações entre 2012 e 2013, o que indica que os municípios passaram fazer mais licitações envolvendo merenda. Infelizmente, com os dados que temos não somos capazes de justificar essa alteração.
 
### 2.2 Quais são os municípios que mais licitam merenda?
```{r}

municipios_nome <- municipios %>%
  subset(select = c(cd_Municipio, de_Municipio))

licitacoes_merenda <- licitacoes_merenda %>%
  mutate(cd_UGestora_copy = cd_UGestora) %>%
  separate(cd_UGestora_copy, c('cd_UnGestora', 'cd_Municipio'), -4) %>%
  left_join(municipios_nome, 'cd_Municipio')

mapa_paraiba <- readOGR("../dados/mapa_paraiba_ibge/Municipios.shp")

# Atualizando nome de municípios que mudaram de nome nos últimos anos
levels_mapa = levels(mapa_paraiba@data$Nome_Munic)
levels_mapa[51] = "Tacima"
levels_mapa[200] = "Sao Vicente do Serido"
levels_mapa[173] = "Joca Claudino"
levels(mapa_paraiba@data$Nome_Munic) = levels_mapa

# Join entre a tabela de licitações e a lista de municípios do mapa
mapa_paraiba@data$Nome_Munic = as.character(mapa_paraiba@data$Nome_Munic)
paraiba = licitacoes_merenda %>% 
  inner_join(mapa_paraiba@data, c('de_Municipio' = 'Nome_Munic'))

paraiba_sumarizado = paraiba %>%
  group_by(de_Municipio) %>%
  summarize(total = n(),
            valor_medio_lic = mean(vl_Licitacao),
            valor_medio_emp = mean(valor_merenda),
            valor_total_lic = sum(vl_Licitacao),
            valor_total_emp = sum(valor_merenda),
            total_num = n())

paraiba_sumarizado = paraiba_sumarizado %>%
  mutate(valor_medio_lic_original = valor_medio_lic) %>%
  mutate(valor_total_lic_original = valor_total_lic)

# Dividindo em faixas
paraiba_sumarizado$total = cut(paraiba_sumarizado$total,
                                breaks = c(0,3,5,7,10,15,25,50),
                               labels = c("de 1 a 3", "de 3 a 5", "de 5 a 7", "de 7 a 10", "de 10 a 15", "de 15 a 25", "de 25 a 50"),
                                include.lowest = T)

paraiba_sumarizado$valor_medio_lic = cut(paraiba_sumarizado$valor_medio_lic,
                                         breaks = c(0, 50000, 100000, 200000, 300000, 500000, 1000000, 2000000, 21000000),
                                         labels = c("De 0 a 50", "De 50 a 100", "De 100 a 200", "De 200 a 300",  "De 300 a 500",
                                                    "De 500 a 1000", "De 1000 a 2000",  "Acima de 2000"),
                                         include.lowest = T)

paraiba_sumarizado$valor_total_lic = cut(paraiba_sumarizado$valor_total_lic,
                                         breaks = c(0, 50000, 100000, 250000, 500000, 1000000, 5000000, 10000000,
                                                    25000000, 50000000),
                                         labels = c("De 0 a 50", "De 50 a 100", "De 100 a 500", "De 500 a 1000",
                                                    "De 1000 a 2500", "De 1000 a 5000", "De 5000 a 10000", "De 10000 a 25000",
                                                    "De 25000 a 50000"),
                                         include.lowest = T
                                         )

# Criando um data frame com os municípios na ordem do mapa
levels_mapa = mapa_paraiba@data$Nome_Munic
paraiba_municipios = data.frame(levels_mapa, mapa_paraiba@data$OBJECTID)

# Associando cada municipio do mapa ao municipio correspondente no dataframe de sumarização
paraiba_municipios = paraiba_municipios %>% left_join(paraiba_sumarizado, c('levels_mapa' = 'de_Municipio'))

colors = brewer.pal(6,"YlOrRd")

# A variável Y recebe os valores em ordem que devem apontar para cada municipio
mapa_paraiba@data$Y <- paraiba_municipios$total

colors = colorFactor('OrRd', mapa_paraiba@data$Y)

leaflet(data = mapa_paraiba) %>%
  addProviderTiles(providers$Esri.WorldGrayCanvas) %>%
  addPolygons(opacity = 0.5,
              weight = 1,
              fillColor = colors(mapa_paraiba@data$Y),
              color = 'black',
              label = mapa_paraiba@data$Nome_Munic,
              fillOpacity = 1) %>%
  addLegend(position = "bottomright", pal = colors, values = mapa_paraiba@data$Y,
            title = "Licitações por município",
            opacity = 1
  )

```
Os municípios que mais fizeram licitações envolevendo merenda foram:

```{r}
kable(
  x = head(arrange(select(paraiba_sumarizado, c(de_Municipio, total_num)), desc(total_num)), 10),
  col.names = c('Município', 'Número de Licitações'),
  align = c('c'))
```

 
### 2.2 - Quais os municípios que mais gastam com merenda?

```{r}
colors = brewer.pal(9,"YlOrRd")
mapa_paraiba@data$Y <- paraiba_municipios$valor_total_lic
colors = colorFactor('OrRd', mapa_paraiba@data$Y)

leaflet(data = mapa_paraiba) %>%
  addProviderTiles(providers$Esri.WorldGrayCanvas) %>%
  addPolygons(opacity = 0.5,
              weight = 1,
              fillColor = colors(mapa_paraiba@data$Y),
              color = 'black',
              label = mapa_paraiba@data$Nome_Munic,
              fillOpacity = 1) %>%
  addLegend(position = "bottomright", pal = colors, values = mapa_paraiba@data$Y,
            title = "Valor total de licitações",
            opacity = 1
  )
```
### 2.3 - Qual a distribuição do valor total de licitações de merenda escolar entre todos os municípios da Paraíba?
### 2.4 - Qual a distribuição do valor médio de licitações de merenda escolar entre todos os municípios da Paraíba?
### 2.5 - Qual a distribuição da média do valor da licitação por merenda por ano?
### 2.6 - Qual a distribuição da mediana do valor da licitação por merenda por ano?
### 2.7 - Qual o comportamento da média e da mediana do valor das licitações de merenda ao longo dos anos (2011-2015)?
### 2.8 - Em que período do ano ocorrem mais licitações de merenda?
### 2.9 - Em geral, as licitaçoes mais caras estão concentradas em alguma época do ano?
### 2.10 - Como é o padrão para descrição de licitações de merenda?
### 2.11 - Quanto se gasta com cada tipo de alimento?
### 2.12 - Quantos tipos diferentes de alimento cada fornecedor vende?
### 2.13 - Que modalidade de licitação é mais comum na compra de merenda?
### 2.14 - O valor médio da licitação alterou ao longo dos anos com relação às modalidades de licitação?
### 2.15 - A popularidade de alguma modalidade de licitação mudou ao longo dos anos?
### 2.16 - Geralmente, quantas propostas são recebidas para licitações de merenda?
### 2.17 - O valor da licitação está relacionado com o total de propostas recebidas?
### 2.18 - Qual a relação entre o total de licitações de merenda e o número de propostas por modalidade?

