---
title: "Relatório 1"
output: html_document
---

```{r setup, include=FALSE}
knitr::opts_chunk$set(
  echo = FALSE,
  warning = FALSE,
  message = FALSE,
  screenshot.force = FALSE,
  fig.cap = '',
  fig.align = 'center',
  fig.width = 10)

options(scipen = 999)
```

```{r adicao de bibliotecas}
library(ggthemes)
library(corrplot)
library(ggplot2)
library(plotly)

library(RColorBrewer)
library(scales)

library(tidyr)
library(plyr)
library(dplyr)

library(tm)
library(wordcloud)
library(stringr)

library(maps)   # mapas simples, eixos, escala, cidades
library(ggmap)  # Gmaps, OSM + mapas baseados em ggplot2
library(rgdal)
library(leaflet)
library(htmltools)

library(knitr)
library(methods)

library(rsagrespb)
```

```{r}
sagres = src_mysql('SAGRES_MUNICIPAL', group='ministerio-publico', password=NULL)

empenhos_merenda <- get_empenhos_filtrados(dbcon = sagres, cd_funcao = 12, cd_subfuncao = 306, cd_subelemento = 2) %>%
  collect(n = Inf)

licitacoes <- tbl(sagres, 'Licitacao') %>%
  collect(n = Inf)

empenhos_merenda_group <- empenhos_merenda %>%
  group_by(cd_UGestora, nu_Licitacao, tp_Licitacao) %>%
  summarise(valor_merenda = sum(vl_Empenho))

licitacoes_merenda <- licitacoes %>% 
  right_join(empenhos_merenda_group, by = c('cd_UGestora', 'nu_Licitacao', 'tp_Licitacao'))

```

# Análise
## 1 - Panorama
### 1.1 - Qual o número total de licitações feitas por ano entre 2010 e 2016?
### 1.2 - Qual o número de licitações feitas por ano em João Pessoa em relação ao número de licitações feitas na Paraíba?

## 2 - Análise de Licitações
### 2.1 - Qual o número de licitações que envolvem as palavras merenda e alimentação escolar?
### 2.2 - Qual a distribuição do número de licitações relacionadas à merenda nos municípios da Paraíba?
### 2.3 - Qual a distribuição do valor total de licitações de merenda escolar entre todos os municípios da Paraíba?
### 2.4 - Qual a distribuição do valor médio de licitações de merenda escolar entre todos os municípios da Paraíba?
### 2.5 - Qual a distribuição da média do valor da licitação por merenda por ano?
### 2.6 - Qual a distribuição da mediana do valor da licitação por merenda por ano?
### 2.7 - Qual o comportamento da média e da mediana do valor das licitações de merenda ao longo dos anos (2011-2015)?
### 2.8 - Em que período do ano ocorrem mais licitações de merenda?
### 2.9 - Em geral, as licitaçoes mais caras estão concentradas em alguma época do ano?
### 2.10 - Como é o padrão para descrição de licitações de merenda?
### 2.11 - Quanto se gasta com cada tipo de alimento?
### 2.12 - Quantos tipos diferentes de alimento cada fornecedor vende?
### 2.13 - Que modalidade de licitação é mais comum na compra de merenda?
### 2.14 - O valor médio da licitação alterou ao longo dos anos com relação às modalidades de licitação?
### 2.15 - A popularidade de alguma modalidade de licitação mudou ao longo dos anos?
### 2.16 - Geralmente, quantas propostas são recebidas para licitações de merenda?
### 2.17 - O valor da licitação está relacionado com o total de propostas recebidas?
### 2.18 - Qual a relação entre o total de licitações de merenda e o número de propostas por modalidade?

